臺北高等行政法院判決
　　　　　　　　　　　　　　　　　　　93年度訴字第1675號
　　　　　　　　　　　　　　　.
原　　　告　甲○○
被　　　告　考選部
代　表　人　乙○○部長）住同.
訴訟代理人　丁○○
　　　　　　丙○○
上列當事人間因考試事件，原告不服考試院中華民國（93）考台
訴決字第046號訴願決定，提起行政訴訟。本院判決如下：
　　主  文
原告之訴駁回。
訴訟費用由原告負擔。
　　事  實
一、事實概要：
    原告參加92年專門職業及技術人員特種考試不動產經紀人考
    試未獲及格，於收受被告寄發之成績及結果通知書後，申請
    複查各科目考試成績，經被告調出原告各科目試卷及試卡核
    對結果，並無漏未評閱情事，且評定成績亦與成績及結果通
    知書所載相符，旋即於民國93年1月13日以選專字第0933300
    005號書函檢附成績複查表復知原告。原告不服未獲及格，
    質疑申論式試題評閱不當，提起訴願，請求撤銷原處分，惟
    遭決定駁回，遂提起本件行政訴訟。
二、兩造聲明：
  (一)原告聲明：訴願決定及原處分均撤銷。
  (二)被告聲明：駁回原告之訴。
三，兩造之爭點：
　(一)原告主張之理由：
    1.不同之學歷、基礎、資格等各方面條件相差懸殊，評閱尺
      度標準當然不同。依典試法第20條第1項：「各種考試得
      採筆試、口試、測驗、實地考試、審查著作或發明、審查
      知能有關學歷經歷證明等方式行之。除採筆試者外，其他
      應採二種以上方式」，足見考試不限於以申論題之筆試為
      唯一方式。原告僅有國小學歷之程度，與具有高中、大學
      學歷及地政士資格者，參加相同考試，比較速度、觀察、
      思考、表達能力及寫字等之差距，已是待遇不公平。如同
      放在同一籃裡的雞蛋與鴨蛋混合，以檢視雞蛋透明度標準
      來檢視鴨蛋透明度，如何能有客觀公正的評鑑。
    2.茲舉過去機車考照國小以下及不認識字者，可用口試應考
      ；原住民參與國家考試均有加分；以及三輪車人力車伕被
      淘汱，輔導轉行以維生計等為例，本件考試對於原告等學
      歷較低者，應可改以其他方式進行，以期便民。
    3.既然名為專技不動產經紀人特考，其業務需求之專業乃在
      於土地法、土地稅法、經紀法規等，原告年逾半百，學識
      不高，但已盡心力，選擇題之試題均已達六成以上成績，
      惟申論式試題，對原告而言，實有困難。而不動產經紀人
      管理條例，規範經紀人職務為執行仲介或代銷業務，相關
      作業流程、民法只是業務上之輔助知識，本件考試又非如
      代書或律師考試。尤其民法課程難度甚高，法條又是年年
      更改，原告經過數次考試，仍難以圓夢，懇求被告放寬評
      閱尺度。
    4.依據憲法第15條規定，人民之生存權、工作權及財產權應
      予保障。原告在於82年8月30日業經立案成立公司，公司
      統一編號為00000000號。88年2月3日經紀業管理條例公布
      ，強迫業者適用。原告在50年代初，仍處於農業社會，家
      境清寒，當時還未實施九年國民教育，否則有誰不願意讀
      書，以謀個好工作。原告不是任意對之藉詞不服，乃從情
      理法之角度來思考，這是世人有目共睹的。
    5.另依據司法院釋字第525號解釋，信賴保護原則攸關憲法
      上人民權利之保障，公權力行使涉及人民信賴利益而有保
      護之必要者，不限於授益行政處分之撤銷或廢止。行政法
      規公布施行後，制定或發布法規之機關依法定程序予以修
      改或廢止時，應兼顧規範對象信賴利益之保護。原告在82
      年業經立案成立公司，已具有執業之資格，但88年經紀業
      管理條例施行，規定還需具有不動產經紀人執照，及繳交
      營業保證金，才能繼續執業，對於原告既有之工作權利有
      所影響。以原告之學歷及年齡，如何能考取不動產經紀人
      執照？
    6.綜上所陳，本件原告系爭之「申論式試題評閱審定」，原
      處分機關評閱實不公平而有未當。故請鈞院撤銷原處分暨
      訴願決定。
  (二)被告主張之理由：
    1.按依88年2月3日制定公布（90年10月31日修正公布）之不
      動產經紀業管理條例第13條第1項規定：「中華民國國民
      經不動產經紀人考試及格並依本條例領有不動產經紀人證
      書者，得充不動產經紀人。」同條例第37條規定：「（第
      1項）本條例公布施行前已從事不動產經紀業之人員，得
      自本條例公布施行之日起繼續執業3年；3年期滿後尚未取
      得經紀人員資格者，不得繼續執行業務。（第2項）本條
      例公布施行前已從事不動產仲介或代銷業務滿2年，有該
      項執行業務或薪資所得扣繳資料證明，經中央主管機關審
      查合格者，得自本條例公布施行之日起繼續執業3年；並
      得應不動產經紀人特種考試。（第3項）前項特種考試，
      於本條例公布施行後5年內至少應辦理5次。」被告為配合
      辦理不動產經紀人特種考試，並有效衡鑑不動產經紀人執
      業資格，於該條例制定公布後即邀請職業主管機關內政部
      、相關學校系科及公會團體開會研商考試方式、應試科目
      、應考資格、應試科目試題題型及考試相關規定，研擬「
      專門職業及技術人員特種考試不動產經紀人考試規則」報
      請考試院審議，並經考試院88年7月20日訂定發布，該考
      試規則第4條規定：「本考試採筆試方式行之。」同規則
      第7條規定：「（第1項）本考試應試科目分普通科目及專
      業科目：．．．（第2項）前項應試科目之試題題型，均
      採申論式與測驗式之混合式試題。」被告辦理各次不動產
      經紀人特種考試，採筆試方式及應試科目採混合式試題，
      均係依上開考試規則規定辦理，合先敘明。
    2.查92年專門職業及技術人員特種考試不動產經紀人考試業
      於92年12月31日榜示，原告應試總成績為57.61分，因未
      達及格標準60分致未獲及格，原告於收受被告寄發之成績
      及結果通知書後，於本（93）年1月7日申請複查「國文」
      等應試5科目考試成績，經被告依「應考人申請複查成績
      辦法」規定之程序，調出原告應試科目之試卷及試卡，翔
      實核對入場證號碼與成績及結果通知書上編號無誤，其中
      採用申論式試題者，詳細核對號碼及各試卷筆跡無訛，試
      卷內容答案均已評分，並無漏未評閱情事，卷內原評各題
      分數，合計與卷面評定之成績暨寄發成績及結果通知書上
      登載之分數均相符。至試卡部分，亦經核對號碼無訛，檢
      查作答方法符合規定，並以讀卡設備高低不同感度各重讀
      一次無誤，其成績與成績及結果通知書登載之分數亦相符
      ，被告旋於同年月13日以選專字第0933300005號書函檢附
      複查科目之考試成績複查表復知在案。
    3.查被告辦理92年專門職業及技術人員特種考試不動產經紀
      人考試，依法組織典試委員會辦理典試事宜，有關應考人
      考試成績之評定，係由典試委員或閱卷委員基於法律之授
      權，運用其個人學識素養與專業經驗，就應考人答題內容
      ，所作獨立公正之智識判斷與衡鑑，具有高度之專業性與
      屬人性，如無違背法令之處或形式上有明顯錯誤之情形下
      ，即不容應考人對之藉詞聲明不服，行政法院55年度判字
      第275號判例足資參據。另依司法院釋字第319號解釋略以
      ：「考試機關依法舉辦之考試，其閱卷委員係於彌封時評
      定成績，在彌封開拆後，除依形式觀察，即可發現該項成
      績有顯然錯誤外，不應循應考人之要求任意再行評閱，以
      維持考試之客觀與公平。」典試法第24條並規定「（第1
      項）閱卷委員應依據法定職權，運用其學識經驗，就應考
      人之作答內容為客觀公正之衡鑑。（第2項）閱卷開始後
      ，如發現評閱程序違背法令或有錯誤或評分不公允或寬嚴
      不一時，得由分組召集人商請原閱卷委員重閱。必要時，
      得由分組召集人徵得典試委員長同意後，另組閱卷小組評
      閱之。（第3項）考試成績評定開拆彌封後，除有違法情
      事或依形式觀察有顯然錯誤，經依法定程序處理者外，不
      得再行評閱。」按有關試卷之評閱，乃閱卷委員獨立公正
      之智識判斷，非任由應考人自稱分數過低或評閱不公，即
      得依其所請降低評閱標準。爰本案原告因成績未達及格標
      準，致未獲及格，要求放寬評閱尺度乙節，核與規定不合
      ，原告請求確係於法無據。綜上論結，本件原告之訴無理
      由，敬請予以駁回。
　　理  由
一、按「考試機關依法舉行之考試，其閱卷委員係於試卷彌封時
    評定成績，在彌封開拆後，除依形式觀察，即可發見該項成
    績有顯然錯誤者外，不應循應考人之要求任意再行評閱，以
    維持考試之客觀與公平」，司法院大法官釋字第319號解釋
    意旨參照。次按「閱卷委員應依據法定職權，運用其學識經
    驗，就應考人之作答內容為客觀公正之衡鑑。閱卷開始後，
    如發現評閱程序違背法令或有錯誤或評分不公允或寬嚴不一
    時，得由分組召集人商請原閱卷委員重閱。必要時，得由分
    組召集人徵得典試委員長同意後，另組閱卷小組評閱之。考
    試成績評定開拆彌封後，除有違法情事或依形式觀察有顯然
    錯誤，經依法定程序處理者外，不得再行評閱」，典試法第
    24條定有明文。又「複查成績，依下列規定處理：一、採用
    申論式或問答式試題者，應將申請人之試卷全部調出，詳細
    核對號碼及各試卷筆跡無訛後，再查對申請複查科目之試卷
    成績，應考人申請複查各題分數者，並將各題分數復知。但
    不包括各題子分。二、採用測驗式試題時，應調出試卷核對
    號碼無訛，檢查作答方法符合規定，並以讀卡設備高低不同
    感度各重讀一次無誤後，將答對題數及實得分數，連同計分
    方式一併復知」，應考人申請複查成績辦法第5條第1項第1
    款、第2款亦有明文。
二、經查，原告參加92年專門職業及技術人員特種考試不動產經
    紀人考試，總成績為57.61分，未獲及格，申請複查各科目
    考試成績，經被告調出原告各科目試卷及試卡核對結果，並
    無漏未評閱情事，且評定成績亦與成績及結果通知書所載相
    符等事實，有原告複查成績申請書、複查成績通知書函、原
    告應試科目試卷等附於原處分卷可憑，復為兩造所不爭執，
    堪予認定。
三、本件原告對該次應試依原來評分所得結果，並無爭執，其乃
    以自己學歷較低，無以應付民法等專業科目以申論題型命題
    之方式，請求降低評分標準。惟查，被告辦理92年專門職業
    及技術人員特種考試不動產經紀人考試，依法組織典試委員
    會辦理典試事宜，有關應考人考試成績之評定，係由典試委
    員或閱卷委員基於法律之授權，根據個人學識素養與經驗所
    為專門學術上獨立公正之智識判斷，具有高度之專業性與屬
    人性，如無違背法令之處，應考人不應任意對之藉詞聲明不
    服；又考試機關依法舉辦之考試，其閱卷委員係於彌封時評
    定成績，在彌封開拆後，除依形式觀察，即可發現該項成績
    有顯然錯誤外，不應循應考人之要求任意再行評閱，此乃維
    持考試客觀公平所必要。參照前開大法官解釋及相關規定，
    被告依程序調出原告各科目之試卷及試卡，其中試卷經核對
    入場證號碼與成績及結果通知書上編號相符，卷內筆跡無訛
    ，且無漏未評閱情事，所評分數與卷面記載之分數暨所發成
    績及結果通知書上登載之分數均相符；測驗式試卡則經核對
    號碼無訛，檢查作答方法符合規定，並以讀卡設備高低不同
    感度各重讀一次無誤，其成績與成績及結果通知書登載之分
    數亦相符合，旋即檢附成績複查表復知原告，自無不當。原
    告以個人事由，請求降低評分標準，顯屬無據。
四、至原告主張其自82年間起即成立公司經營房屋仲介業務，其
    應受信賴利益之保護云云。核本件爭訟之對象乃系爭考試未
    獲及格之處分有無違法，原告上開主張則係關乎不動產經紀
    業管理條例制頒施行後，原告執行業務之權利有無因該條例
    而受到剝奪，暨剝奪處分有無違法之爭點，尚非本件所得予
    以審究。又本件事證已明，兩造其餘攻擊防禦方法均於本件
    判斷不生影響，爰不一一贅述，併此敘明。
五、綜上，本件原告參與92年專門職業及技術人員特種考試不動
    產經紀人考試，總成績為57.61分，經被告依程序複查結果
    未獲變更，被告所為未予及格之處分，並無違誤。訴願決定
    予以維持，亦無不當。原告仍執前詞及個人主觀之見解，訴
    請撤銷原處分與訴願決定，為無理由，應予駁回。
據上論結，本件原告之訴為無理由，爰依行政訴訟法第98條第3
項前段，判決如主文。
中　　華　　民　　國　　94　　年　 　5　　月　 31  　 日
     　　　　　　　　　　第七庭審判長法  官　李　玉　卿
                                     法  官　林  金  本
                                     法  官　黃  秋  鴻
上為正本係照原本作成。
如不服本判決，應於送達後20日內，向本院提出上訴狀並表明上
訴理由，如於本判決宣示後送達前提起上訴者，應於判決送達後
20日內補提上訴理由書（須按他造人數附繕本）。
中　　華　　民　　國　　94　  年　　5　　 月　 31 　　日
                                     書記官  張　靜　怡
